臺灣高等法院臺中分院民事判決
                                      109年度上字第647號
上  訴  人  林瑞勤                                      
訴訟代理人  何湘茹律師
視同上訴人  林○○
            柳○○
            林○○
            施○○
            柳○○
被  上訴人  林昭雄
訴訟代理人  梁宵良律師
複  代理人  許煜婕律師
上列當事人間請求拆屋還地事件，上訴人對於中華民國109年9月
18日臺灣臺中地方法院108年度訴字第3072號第一審判決提起上
訴，本院不經言詞辯論，判決如下：
    主  文
原判決廢棄，發回臺灣臺中地方法院。
    事實及理由
一、按訴訟標的對於共同訴訟之各人必須合一確定者，共同訴訟
    人中一人之行為有利益於共同訴訟人者，其效力及於全體；
    不利益者，對於全體不生效力，民事訴訟法第56條第1項第1
    款定有明文。上開所謂訴訟標的對於共同訴訟之各人必須合
    一確定者，係指依法律之規定必須數人一同起訴或一同被訴
    ，否則當事人之適格有欠缺，原告即因此不能得本案之勝訴
    判決。又該項第一款所謂共同訴訟人中一人之行為，有利益
    於共同訴訟人或不利益於共同訴訟人，係指於行為當時就形
    式上觀之，有利或不利於共同訴訟人而言。非指經法院審理
    結果有利者其效力及於共同訴訟人，不利者其效力不及於共
    同訴訟人而言，故固有必要共同訴訟人中之一人，對於下級
    法院之判決聲明不服提起上訴，在上訴審法院未就其內容為
    審判之前，難謂其提起上訴之行為對於他共同訴訟人不利，
    其效力應及於共同訴訟人全體，即應視其上訴為共同訴訟人
    全體所為（最高法院52年台上字第1930號判例、105年台上
    字第1320號判決意旨參照）。查本件被上訴人起訴主張上訴
    人林瑞勤及原審共同被告林○○、柳○○、林○○、施○○、柳○○（
    下稱林○○等5人，後三人下稱林○○等3人）應將坐落臺中市○○
    區○○段000地號土地上，如原判決附圖編號Ａ、D部分所示地
    上物拆除，並將該部分土地返還被上訴人及全體共有人；原
    審判決上訴人敗訴，雖僅林瑞勤聲明不服提起上訴，惟林○○
    等5人與林瑞勤公同共有系爭地上物，為兩造所不爭執（見
    原審卷二第10頁），堪認渠等就本件訴訟標的有合一確定之
    關係，則林瑞勤提起上訴之行為，係有利益於未提起上訴之
    林○○等5人，依上開規定，其上訴之效力自及林○○等5人，爰
    併列林○○等5人為上訴人，合先敘明。
二、次按第一審之訴訟程序有重大之瑕疵者，第二審法院得廢棄
    原判決，而將該事件發回原法院。但以因維持審級制度認為
    必要時為限，民事訴訟法第451條第1項定有明文。所謂訴訟
    程序有重大之瑕疵者，係指第一審違背訴訟程序之規定，其
    違背與判決內容有因果關係，或因訴訟程序違背規定，不適
    於為第二審辯論及判決之基礎者而言（最高法院48年台上字
    第127號判例、109年度台上字第2484號判決意旨參照）。又
    原審訴訟程序於有民事訴訟法第386條第1款所定「言詞辯論
    期日不到場之當事人未於相當時期受合法通知」情形，依到
    場當事人之聲請，由其一造辯論而為未到場當事人敗訴之判
    決者，該原審判決即係違背法令，未到場當事人自得據為上
    訴理由。未到場當事人既係因未受合法通知致未到場應訴，
    第一審法院遽依到場當事人之聲請，准由其一造辯論而為判
    決，其訴訟程序，自有重大瑕疵，第二審法院將第一審判決
    廢棄，發回更為審理，於法核無不合（最高法院69年台上字
    第3752號判例、79年度台上字第2407號判決意旨參照）。再
    按送達於應受送達人之住居所、事務所或營業所行之；送達
    不能依此為之者，得將文書寄存送達地之警察機關，此觀民
    事訴訟法第136條第1項前段、第138條第1項規定即明。又民
    事訴訟法第138條所規定之寄存送達，限於不能依同法第136
    條及第137條規定行送達者，始得為之，設其送達之處所，
    雖原為應受送達人之住居所、事務所或營業所而實際上已變
    更者，該原住居所、事務所或營業所，即非應為送達之處所
    ，自不得於該原處所為寄存送達（最高法院64年台抗字第48
    1號判例、109年台抗字第1313號裁定意旨參照）。
三、經查：
(一)原審民國109年8月25日言詞辯論期日，視同上訴人林○○等3
    人並未到庭，原審乃依到場之被上訴人之聲請，准由被上訴
    人對林○○等3人一造辯論而為判決（見原審卷三第105頁至第
    108頁）。惟查，原審該日言詞辯論通知書對林○○等3人之送
    達，係依被上訴人以書狀追加林○○等3人為被告時所載渠3人
    之址「臺中市○○區○○路0段000巷00號」（下稱55號地址）（
    見原審卷一第121頁）送達，均於109年7月30日寄存於臺中
    市政府警察局太平分局（下稱太平分局）太平派出所（見原
    審卷三第99頁至第103頁），然林○○等3人並非設籍於55號地
    址，而分別係設籍如本判決當事人欄所載之址，並分別以之
    為住所等情，有個人戶籍資料查詢結果、戶籍謄本附卷可稽
    ，並據渠等具狀陳明在卷（見本院卷第37頁、第151頁、第1
    69頁）；而經本院發文函詢太平分局有關林○○等3人是否實
    際居住於55號地址、有無領取109年7月00日寄存於該局太平
    派出所之原審109年8月25日言詞辯論通知書，經太平分局以
    110年1月5日中市警太分行字第1100000174號函覆經該分局
    派員前往55號地址查訪，渠3人均未居住於55號地址，且就1
    09年7月30日寄存於該分局太平派出所之通知書，均未前往
    領取等情，亦有本院函文及太平分局函文在卷可核（見本院
    卷第45頁、第73頁）；是以，本件對林○○等3人之送達，自
    應分別如本判決各該當事人欄所載之址行之，55號地址並非
    對渠3人應為送達之處所，原審109年8月25日言詞辯論通知
    對渠3人以55號地址為寄存送達，並未合法送達，即於該言
    詞辯論期日，未到場之林○○等3人有未於相當時期受合法通
    知之情形，乃原審遽准被上訴人聲請對林○○等3人為一造辯
    論判決，揆諸上開說明，核與民事訴訟法第386條規定顯有
    未合，訴訟程序自有重大瑕疵。
(二)茲因本件拆屋還地事件之訴訟標的對於林瑞勤及林○○等5人
    必須合一確定，具有不可分之關係，前開訴訟程序之重大瑕
    疵，對當事人之審級利益影響甚鉅，而經本院詢問兩造就本
    件原審訴訟程序有重大瑕疵，是否同意由本院就本事件自為
    裁判，林瑞勤及林○○等5人均具狀表明就原審上開訴訟程序
    之重大瑕疵，請求廢棄原判決，發回原法院等語（見本院卷
    第147頁、第165頁至第171頁），並未同意由本院就本事件
    自為實體判決，故為維持當事人審級制度之利益，自有將此
    部分發回原法院更為裁判之必要。又本件拆屋還地事件之訴
    訟標的對於林瑞勤、林○○、柳○○及林○○等3人必須合一確定
    ，已如前述，上開廢棄發回之效力，自及於林瑞勤、林○○、
    柳○○部分。
四、綜上所述，本件原審訴訟程序既有重大瑕疵，且復無法得兩
    造同意由本院自為裁判，爰不經言詞辯論，逕將原判決予以
    廢棄，發回原法院更為裁判。五、爰依民事訴訟法第451條
    第1項、第453條，判決如主文。
中　　華　　民　　國　 110　　年　　2 　　月　　5 　　日
                  民事第五庭    審判長法　官  許秀芬
                                      法　官  李慧瑜
                                      法　官  吳崇道
正本係照原本作成。
被上訴人得上訴。
如不服本判決，應於收受送達後二十日內向本院提出上訴書狀，
其未表明上訴理由者，應於提出上訴後二十日內向本院補提理由
書狀（均須按他造當事人之人數附繕本）。
上訴時應提出委任律師或具有律師資格之人之委任狀。委任有律
師資格者，另應附具律師資格證書及釋明委任人與受任人有民事
訴訟法第四百六十六條之一第一項但書或第二項所定關係之釋明
文書影本。如委任律師提起上訴者，應一併繳納上訴裁判費。

                                      書記官  洪郁淇

中　　華　　民　　國　 110　　年　　2 　　月　　5 　　日